臺灣高等法院刑事判決　　　　　　　　　　　九十一年度重上更(三)字第一二二號
　　上 訴 人即
　　被　　　告　乙○○
　　選任辯護人　謝曜焜
右上訴人因違反期貨交易法案件，不服臺灣臺北地方法院八十五年度訴字第七六四號
，中華民國八十五年七月十七日第一審判決（起訴案號：臺灣臺北地方法院檢察署八
十四年度偵字第二一一四九號；移送併辦案號：同署八十六年度偵字第二一三三六號
），經判決後，由最高法院第三次發回更審，本院判決如左：
    主  文
原判決撤銷。
乙○○共同違反非期貨商，除期貨交易法另有規定外，不得經營期貨交易業務之規定
，累犯，處有期徒刑肆月。
    事  實
一、乙○○曾犯證券交易法罪經法院判決減刑為有期徒刑二月，於民國（下同）八十
    一年十二月四日執行完畢，仍不知悔改。其係臺北市○○○路三十三號十樓嘉期
    環境顧問有限公司（下稱嘉期公司）負責人，明知其非期貨商，亦未經主管機關
    許可發給許可証照，不得經營期貨交易業務，竟自八十四年三月起（起訴書誤載
    為八十三年三月）至八十四年九月五日止，與丙○○基於共同犯意聯絡，以乙○
    ○自己之名義，在嘉期公司上址利用公司設備，招攬不特定民眾，接受該等民眾
    之委託，間接透過在日本之期貨經紀商FUJITOMI公司（藤富株式會社）所設立之
    人頭戶，代客戶以在日本期貨經紀商FUJITOMI開立之人頭戶來間接交易之方式，
    向日本之各處期貨交易所下單買賣日本期貨，其經營方式為：
  １、由客戶繳交保證金至乙○○設於合作金庫儲蓄部之個人帳戶內後即可進行期貨
      交易，每口保證金新台幣（下同）二萬元，手續費五百元至五百五十元不等。
  ２、由客戶以電話委由乙○○下單，乙○○並將客戶之下單轉予丙○○，每口應繳
      給日本期貨經紀商FUJITOMI公司者，為保證金日幣八萬元、手續費日幣一千八
      百元（中間差價由乙○○賺取）。
  ３、再由丙○○提供在日本FUJITOMI期貨公司開設之李瑪莉帳戶或乙○○在該期貨
      公司以萬學媛名義開設之帳戶，而委由該日本FUJITOMI期貨公司向未經主管機
      關認可之日本期貨交易所下單買賣期貨（主要商品為紅豆、橡膠）。
二、案經法務部調查局臺北市調查處移送臺灣臺北地方法院檢察署檢察官偵查起訴。
    理  由
一、訊據上訴人即被告乙○○固坦承於右揭時、地進行當時未經開放之日本期貨交易
    ，惟矢口否認有經營期貨交易業務，辯稱：伊係與三五好友共同做期貨買賣，無
    營利之行為，所收取之手續費係轉給日本期貨經紀商，且未代客操作，純綷是提
    供辦公室設備供為友人自行下單買賣期貨之用云云。
二、經查：
  (一)右揭事實，業據被告乙○○於偵查中自白：「於八十四年三月迄今，我是下單予
    丙○○，再轉下單至日本FUJITOMI公司，我向客戶收取交易保証金為每口二萬元
    ，手續為每口五百五十元，由客戶將保証金匯款至我在合庫儲蓄部之活儲帳戶（
    帳號：0000000000000）即可進行買賣交易，客戶係打電話進行買
    賣，每日以電話結帳、對帳。丙○○為日本FUJITOMI在台代表，我與丙○○約定
    每口手續費為日幣一千八百元，每口保証金為日幣八萬元，而我以我友人萬學媛
    名義在日本FUJITOMI公司開設期貨交易帳戶，此外丙○○並提供李瑪莉帳戶供我
    使用，凡是本公司客戶所下的期貨交易買賣均在前述二個帳戶內進行，而我所收
    到客戶下單指令，就打電話予丙○○，而丙○○就至日本，並於每日結帳後，將
    每日交易結算表傳真予我，做為憑証。是做日本盤，主要商品是紅豆與橡膠。」
    （見偵卷第二頁、第三頁）等語綦詳，核與証人即被告僱用之職員甲○○於本院
    前審證稱：在嘉期公司工作時，除公司本職外，亦受被告指示負責紅豆期貨之傳
    真下單至日本等語（見本院上訴卷第六十六頁）；於本院九十一年十月三日訊問
    時證稱：扣案客戶名單、筆記本及客戶成交日報表是伊製作的，每日交易結算表
    是日本公司傳真回來的，上開資料自發單到日本作期貨交易之資料，被告未替客
    戶操作，是客戶打電話來告訴伊，伊再幫客戶寫單子，匯錢是由客戶先與被告聯
    絡，將錢先匯到被告帳戶內，然後被告再將錢匯到日本，客戶為何不自己直接匯
    錢到日本而要交給被告，伊不清楚，印象中有客戶林英勝、陳連通、李榮傑三人
    在做期貨交易等語，並有客戶名單、筆記本、每日交易結算表、客戶成交日報表
    、交易日報表、日本期貨商品交易明細表、交易錄音帶扣案可憑。至證人丙○○
    於本院九十一年八月八日訊問時證稱：伊與被告係各自下單，並未共同下單，被
    告並無轉單給伊，再由伊以李瑪莉帳戶轉接下單至日本期貨公司，被告係自行傳
    真到日本下單，伊沒有經手云云，惟被告於本院同日訊問時供稱：日本藤富（即
    FUJITOMI）公司退給伊手續費，由丙○○退給伊等語，證人丙○○於本院同日訊
    問時亦證稱：每筆交易手續費三千元日幣係基本費，如果達到一定口數時，會有
    優待，所以才有這退額等語，是被告倘非轉由丙○○下單，為何透過丙○○之手
    退回優待之手續費，是證人丙○○於本院所為證述，顯係為自己及被告脫免刑事
    責任所為事後卸責之詞，不足採信。
  (二)被告雖辯稱：伊係與友人林英勝、陳連通、李榮傑三人共同從事期貨買賣，非經
    營期貨交易云云，但查：
１、證人林英勝於本院上訴審訊問時證稱：伊是純客戶立場下單予被告，再由被告向
    日本方面下單，贏虧均由伊自負，每次手續費在五、六百元之間，並須繳交保証
    金，被告初期有給伊編號（０一七），但伊打電話向被告僱用之小姐下單時，只
    須表示林先生即可。被告是賺取客戶之手續費等語（見上訴卷第一四三頁背面至
    一四五頁）。而依卷附通訊監察作業報告摘要表（見聲字第一一二八號卷第二、
    三頁），確有林先生詢價、下單或取消下單之通話內容。是被告辯稱係基於友誼
    與林英勝等人共同研究期貨交易，而提供公司設備供渠等下單云云，顯非事實。
２、證人李榮傑雖附和被告說詞（見原審卷第三九頁背面、第四十頁，上訴卷第八三
    頁），然其亦自承有繳交手續費及保証金。被告復供承：伊與丙○○約定於每口
    交易繳交日方一千八百元日幣之手續費，並向林英勝等人收取每日五百五十元之
    手續費及二萬元之保証金。依當時匯率計算，被告交予丙○○之手續費日幣一千
    八百元雖與其收取之新台幣五百五十元大致相當，然證人丙○○於其所涉違反國
    外期貨交易法一案中，已迭次說明日方FUJITOMI公司收取之手續費係自保証金扣
    抵，且每口係收一千五百元日幣，於交易後並酌退手續費，以優惠客戶，並提出
    西元一九九六年三月十五日FUJITOMI公司具名之証明書為佐（見臺灣士林地方法
    院八十五年訴字第一九五號卷第三十至三二頁、三六、三七頁，本院八十六年上
    訴字第八一一號卷第三五頁，本院九十年上更一字第一三號卷第四九頁）。足見
    被告所收取之手續費仍高於實際應支付數額，尚有利潤可得。況如被告所辯，其
    於林英勝等人每口交易均須自行貼補期貨交易手續費及匯款手續費、郵電費差額
    云云，則其不啻賠本提供設備供林英勝等人下單賺取期貨交易利得，顯悖事理，
    殊無足採。至證人丙○○於本院九十一年八月八日訊問時證稱：被告每筆交易手
    續費三千日幣交給藤富（即FUJITOMI）公司，藤富公司每筆交易退費日幣一千二
    百元給伊，再經伊交予被告云云，惟證人丙○○所述手續費收取情節，與其所涉
    違反國外期貨交易法一案中所供稱：日方FUJITOMI公司收取之手續費係自保証金
    扣抵，且每口係收一千五百元日幣，於交易後並酌退手續費，以優惠客戶等語，
    及卷附西元一九九六年三月十五日FUJITOMI公司具名證明書不符，應屬迴護被告
    之詞，不足採信。
３、被告於調查局偵訊時供承：「林英勝為編號０一七、陳連通為編號０三三、李榮
    傑為編號００一，此三人為尚有往來之三客戶。」等語（見偵查卷第三頁背面）
    ，另參諸扣案証物編號一之客戶交易清單，上載「林０一七、孫八三五、王八八
    八、邱ＡＢ、０三七、陳六六八、陳０三三、鄒七九八、周三六八、邱０八九、
    黃永生六六六、楊七五二、蔡八五二、姜一０三、傅九八八、李００一、張三九
    三、方一０二、李七六九、軍五八五」，並分別載明各種期貨（如ＴＲＢ、ＴＲ
    Ｒ等）交易口數，足見曾經委託被告下單者，並不只林英勝、陳連通、李榮傑三
    人，且被告就各客戶並編列號碼資為區別，更証被告係從事期貨交易業務，所辯
    與客戶間乃基於友誼共同研究期貨及下單云云，純屬避就之詞，不足採信。
４、被告雖辯稱：未使用李瑪莉帳戶云云，惟扣案証物編號四每日交易結算表即包含
    李瑪莉帳戶之結算資料。苟被告未使用李瑪莉帳戶，日方何須傳真李瑪莉之交易
    結算明細予被告，被告又何須保留該等資料。顯見被告上開辯解，亦非事實。
５、依前述，被告招募客戶，再接受客戶之指示，間接以日本期貨經紀商所設之人頭
    戶來向日本期貨交易所下單買賣之動作觀之，其已有從事期貨經紀商業務之外觀
    。加諸被告供稱；「其非代客操作，而是直接依客戶指示來下單」等語，且被告
    尚從中賺取手續費上之差價，與「期貨經紀商」也是依客戶之指示下單買賣期貨
    ，而收取手續費之情節完全相同。是被告所經營者，應屬「期貨經紀商」業務。
    至被告辯稱該期貨交易業務，與其經營之嘉期公司無涉一節，按非期貨商，除期
    貨交易法另有規定者外，不得經營期貨交易業務；又期貨商須經主管機關之許可
    並發給許可証照，始得營業；期貨交易法第五十六條第一、二項分別定有明文。
    前開期貨交易法第五十六條第一項既已明定主體為「非期貨商」，舉凡非經主管
    機關許可並發給許可証照者，均屬所規定之「非期貨商」範圍。是被告縱以其個
  人名義經營，亦無解其罪責。
６、綜上，本案事證已臻明確，被告所辯均非可採，其犯行洵堪認定。
三、核被告所為，違反期貨交易法第五十六條之規定，非期貨商，而經營期貨交易業
    務，應依同法第一百十二條第三款論罪。按被告所為原亦符合國外期貨交易法第
    三十六條之非期貨經紀商，而受託從事期貨交易之罪名，但因被告行為後，期貨
    交易法已於八十六年二月二十六日公布，八十六年六月一日施行，且自其施行之
    日起，國外期貨交易法即不再適用（期貨交易法第一百二十一條參照），經比較
    新舊法後，認以新施行之期貨交易法第一百十二條第三款之法定刑度較輕，爰依
    刑法第二條第一項前段之規定，依期貨交易法第一百十二條第三款論罪。又被告
    接受客戶以電話委託下單，被告即將客戶之下單轉予丙○○，再由丙○○提供在
    日本FUJITOMI期貨公司開設之李瑪莉帳戶或被告在該期貨公司以萬學媛名義開設
    之帳戶，而委由該日本FUJITOMI期貨公司向未經主管機關認可之日本期貨交易所
    下單買賣紅豆、橡膠等期貨，被告經營期貨交易業務顯與丙○○有犯意之聯絡及
    行為分擔，為共同正犯。公訴人雖另認被告尚涉犯修正前公司法第十五條第三項
    、第一項之公司經營登記範圍以外業務罪云云，惟查被告堅決否認係以公司名義
    為之，辯稱：僅係利用嘉期公司現成之辦公室及通信設備進行期貨交易等語，證
    人林英勝、李榮傑復均稱係向被告下單，未提及嘉期公司隻字片語，且扣案證物
    其上均無嘉期公司所有之任何標示，已難認被告係以嘉期公司名義為期貨交易。
    退步言之，縱認被告有以公司名義招攬客戶進行期貨交易，但公司法已於九十年
    十一月十二日修正公布，原第十五條規定：「公司不得經營登記範圍以外之業務
    。公司之資金，除因公司間業務交易行為有融通資金之必要者外，不得貸與股東
    或任何他人。公司負責人違反前二項規定時，各處一年以下有期徒刑、拘役或科
    或併科新台幣十五萬元以下罰金，並賠償公司因此所受之損害。」經修正後為：
    「公司之資金，除有左列各款情形外，不得貸與股東或任何他人：一、公司間或
    與行號間有業務往來者。二、公司間或與行號間有短期融通資金之必要者。融資
    金額不得超過貸與企業淨值的百分之四十。公司負責人違反前項規定時，應與借
    用人連帶負返還責任；如公司受有損害者，亦應由其負損害賠償責任。」是關於
    經營登記範圍以外業務之刑罰規定，業已廢止，因公訴人認被告此部份之犯行，
    與前開論罪科刑部分有牽連犯之裁判上一罪關係，爰不另為免訴之諭知。又查被
    告曾犯證券交易法罪，經法院判決減刑為有期徒刑二月，於八十一年十二月四日
    執行完畢，有臺灣高等法院檢察署刑案紀錄簡覆表一件在卷（見原審卷第七頁）
    可稽，五年以內再犯有期徒刑以上之本罪，為累犯，應依法加重其刑。
四、原審認被告罪證明確，予以論罪科刑，固非無見，惟查原判決就被告犯罪行為之
    期間與最後之終止日期均未明白認定；且被告收取之手續費自五百元至五百五十
    元不等，此觀扣案之客戶成交日報表自明，原判決認定為五百元，與事實並不相
    符；並未就違反期貨交易法部分為新舊法之比較；亦未及審酌公司法第十五條第
    一項已廢止刑罰，均有未洽。被告上訴否認犯罪，雖無理由，惟原判決既有上開
    可議之處，自應由本院予以撤銷改判。爰審酌被告之素行及其犯罪之動機、手段
    、所生危害及犯罪後之態度等一切情狀，量處如主文第二項所示之刑。
五、臺灣臺北地方法院檢察署於八十七年四月八日以北檢勇收八十六偵二一三六六字
    第一四二六二號函最高法院檢送該署，嗣經最高法院以八十八年度台上字第二一
    六六號判決將本件原判決撤銷，發回本院，並將該併辦卷宗隨函檢送本院，經本
    院八十八年度上更(一)字第二五七號判決理由欄內說明該移送併辦案件與本件非屬
    同一案件，應退回檢察官另行處理，本院八十八年度上更(一)字第二五七號卷宗內
    雖無退回該併辦卷宗之函文，但上訴人乙○○不服本院八十八年度上更(一)字第二
    五七號判決提起上訴，最高法院審理及嗣經第二次、第三次發回更審時，檢察官
    均無檢卷移送併案審理，經查該案既與本案無裁判上一罪之關係，故本院不再予
    審酌，附此明。
據上論斷，應依刑事訴訟法第三百六十九條第一項前段、第三百六十四條、第二百九
十九條第一項前段，期貨交易法第五十六條第一項、第一百十二條第三款、刑法第二
條第一項前段、第十一條前段、第二十八條、第四十七條判決如主文。
本案經檢察官劉斐玲到庭執行職務。
中      華      民      國    九十一    年     十一     月      六      日
                              臺灣高等法院刑事第十五庭
                                  審判長法  官  房  阿  生
                                        法  官  蔡  光  治
                                        法  官  雷  元  結
右正本證明與原本無異。
如不服本判決應於收受送達後十日內向本院提出上訴書狀，其未敘述上訴之理由者並
得於提起上訴後十日內向本院補提理由書（均須按他造當事人之人數附繕本）。
                                        書記官  黃  德  煌
中      華      民      國    九十一    年     十一     月      八      日
附錄本案論罪科刑法條全文如下：
期貨交易法第五十六條
非期貨商除本法另有規定者外，不得經營期貨交易業務。
期貨商須經主管機關之許可並發給許可證照，始得營業。
外國期貨商須經中華民國政府認許，且經主管機關之許可並發給許可證照，始得營業
。
期貨商之分支機構，非經主管機關許可並發給許可證照，不得設立或營業。
期貨商之組織形態、設置標準及管理規則，由主管機關定之。
期貨交易法第一百十二條第三款
有下列情事之一者，處七年以下有期徒刑，得併科新台幣三百萬元以下罰金：
三、違反第五十六條第一項之規定者。
